臺灣桃園地方法院桃園簡易庭民事判決　95年度桃簡字第1609號
原　　　告　甲○○
訴訟代理人　林啟瑩　律師
被　　　告　丁○○○
訴訟代理人　乙○○
被　　　告　戊○○
訴訟代理人　己○○
被　　　告　力剛房屋仲介有限公司
法定代理人　丙○○
上列當事人間請求拆屋還地等事件，於民國96年4 月11日言詞辯
論終結，本院判決如下：
    主      文
被告丁○○○應將坐落桃園縣八德市○○段第一０七地號（重測
前大湳段第一六六六之四地號，面積一一六點０五平方公尺）土
地上如附圖所示編號Ａ部分（面積十一點七四平方公尺）之地上
物拆除，將前開土地返還原告。並應自民國九十五年六月三十日
起至返還前開土地之日止，按月給付原告新臺幣貳佰參拾捌元。
被告戊○○應給付原告新臺幣壹拾肆萬零肆佰元，及自民國九十
五年三月十四日起至清償日止，按週年利率百分之五計算之利息
。
被告力剛房屋仲介有限公司應給付原告新臺幣壹拾肆萬零肆佰元
，及自民國九十五年六月三十日起至清償日止，按週年利率百分
之五計算之利息。
前二項給付如其中任一被告已為給付，就其給付範圍，他被告免
給付義務。
原告其餘之訴駁回。
訴訟費用由被告丁○○○負擔百分之五十四，被告戊○○與被告
力剛房屋仲介有限公司連帶負擔百分之四十二，餘由原告負擔。
本判決第一、二、三項原告勝訴部分，於原告以新台幣壹拾萬陸
仟貳佰捌拾貳元為被告供擔保後，得假執行。
原告其餘假執行之聲請駁回。
    事實及理由
壹、程序方面：
一、按訴狀送達後，原告不得將原訴變更或追加他訴。但擴張或
    減縮應受判決事項之聲明者，不在此限。民事訴訟法第255
    條第1 項第3 款定有明文。本件原告起訴時，其聲明第2 項
    原請求：「被告戊○○或力剛房屋仲介有限公司（下稱力剛
    公司）應給付原告新臺幣（下同）206,808 元，及自民國94
    年10月26日起至清償日止，按週年利率5%計算之利息。如其
    一被告給付，其他被告於該給付範圍內免再為給付」，嗣於
    本院95年12月4 日言詞辯論期日將前開請求變更為：「被告
    戊○○或力剛公司應給付原告152,122 元，及自94年10月26
    日起至清償日止，按週年利率5%計算之利息。如其一被告給
    付，其他被告於該給付範圍內免再為給付」，核屬減縮其應
    受判決事項之聲明，揆諸前揭規定，並無不合，應予准許。
二、被告戊○○經合法通知，未於最後言詞辯論期日到場，核無
    民事訴訟法第386 條所列各款情形，爰依原告之聲請，由其
    一造辯論而為判決。
貳、實體方面：
一、原告起訴主張：(一)、原告於94年間為購地建屋，經被告力剛
    公司仲介，於94年9 月10日與被告戊○○就被告戊○○所有
    坐落桃園縣八德市○○段107 地號（重測前大湳段1666之4
    地號，面積116.05平方公尺）土地（下稱系爭土地），及其
    上門牌號碼桃園縣八德市○○路○ 段361 巷77弄53號之未辦
    理保存登記房屋（下稱系爭房屋）簽訂不動產買賣契約，約
    定價金為960,000 元，前開款項原告業於94年10月23日支付
    完畢，並於94年10月20日登記為系爭土地所有權人。嗣後原
    告於94年11月24日以系爭土地為擔保，向訴外人桃園縣桃園
    市農會貸款，設定最高限額1,560,000 元之抵押權，並於94
    年11月26日與訴外人孫文火，就系爭土地上興建房屋之工程
    簽訂承包工程契約，同時支付定金300,000 元予訴外人孫文
    火，其後旋將系爭房屋拆除，著手興建房屋。詎系爭土地竟
    遭占用，經原告於94年12月6 日委請桃園縣八德地政事務所
    測量系爭土地，確認確有遭占用情形，原告遂於94年12月16
    日，以桃園郵局23支局第967 號存證信函通知被告丁○○○
    ，其位桃園縣八德市○○路○ 段361 巷77弄51號房屋部分占
    用系爭土地，請被告丁○○○於函到後10日內拆除，惟未獲
    置理，原告再於95年4 月11日向桃園縣八德市調解委員會申
    請調解，但調解不成立。嗣經本院會同兩造並囑請桃園縣八
    德地政事務所人員於95年8 月18日現場實測結果，系爭土地
    遭被告丁○○○前開房屋占用（附圖所示編號Ａ部分），面
    積為11.74 平方公尺；系爭土地經舖設柏油路面及埋設電桿
    部分（附圖所示編號C 部分），面積為6.65平方公尺。(二)、
    原告所有之系爭土地，遭被告丁○○○前開房屋無權占有（
    附圖所示編號Ａ部分），爰依民法第767 條前段及中段規定
    ，請求被告丁○○○將系爭土地上如附圖所示編號Ａ部分之
    地上物拆除，並將該部分之土地返還原告。而被告丁○○○
    無權占有系爭土地，面積11.74 平方公尺，致原告受有相當
    於租金之損害，茲以每平方公尺每月租金1,000 元計算，併
    依不當得利之法律關係，請求被告丁○○○自起訴狀繕本送
    達翌日起至返還前開土地之日止，按月給付原告11,740元。
    (三)、又被告戊○○於不動產標的現況說明書第3 項「土地現
    況是否有被他人占用情形」一欄勾「否」，不料，系爭土地
    如附圖所示編號Ａ、Ｃ部分，面積合計18.39 平方公尺竟遭
    占用，致原告無從完整獲得系爭土地之使用利益，故其價值
    及效用顯有減少，而以系爭土地每平方公尺單價為8,272.3
    元計算，原告自得依民法第354 條第1 項、第359 條規定，
    請求減少價金152,122 元。(四)、另被告力剛公司以仲介不動
    產買賣為業，因仲介系爭土地之買賣，自原告處獲取報酬20
    000 元，是被告力剛公司就系爭土地之仲介，應負善良管理
    人注意義務，民法第529 條、第535 條規定參照。再據93年
    8 月31日訴外人鄭龍文代理被告戊○○與被告力剛公司就被
    告戊○○所有系爭土地及房屋訂立委託銷售契約第8 條第4
    項約定，及民法第567 條第2 項規定，被告力剛公司經紀人
    員負有誠實告知原告不動產標的現況說明書之義務，如有隱
    瞞不實，被告力剛公司應予負責；被告力剛公司關於系爭土
    地現況是否未遭他人占用情形負有調查義務。豈料，被告力
    剛公司未為相當調查，致原告取得系爭土地之價值及效用已
    減損，被告力剛公司就此顯有過失，並因此致原告受有損害
    ，茲以前開計算被告戊○○應減少價金為原告所受損害，爰
    依民法第544 條規定，請求被告力剛公司賠償原告152,122
    元。縱認原告與被告力剛公司間並無委任關係存在，則原告
    依民法第529 條規定，亦得適用民法第544 條規定，請求被
    告力剛公司賠償上開損害。且被告力剛公司對於原告所負損
    害賠償債務，與被告戊○○對於原告所負返還前開部分價金
    債務間，為不真正連帶債務，如其中一人已為給付，另一人
    於該給付範圍內免再為給付等語。(五)並聲明：1.被告丁○○
    ○應將系爭土地上如附圖所示編號A 部分，面積11.74 平方
    公尺之地上物拆除，並將該部分之土地返還原告。並應自起
    訴狀繕本送達翌日起至返還前開土地之日止，按月給付原告
    11,740元。2.被告戊○○或被告力剛公司應給付原告
    152,122 元，及自94年10月26日起至清償日止，按週年利率
    5%計算之利息。如其一被告給付，其他被告於該給付範圍內
    免再為給付。
    3.願供擔保請准宣告假執行。
二、被告丁○○○則以：被告丁○○○上開房屋占用系爭土地部
    分，祈與原告購買該占用部分之土地，若原告不同意出售該
    部分土地，亦請原告支出拆屋費用，至原告主張相當於租金
    之損害部分並不合理，因被告丁○○○將前開房屋出租予他
    人，每月租金3,000 元，故原告此部分之請求，應予駁回等
    語，資為抗辯。
三、被告戊○○未於最後言詞辯論期日到場，惟據其前於言詞辯
    論程序時所提出之書狀及以言詞所為之陳述則以：系爭土地
    固有遭人占用，惟被告戊○○於出賣系爭土地前，確實經過
    丈量而未發現系爭土地有被占用情事，所以向被告力剛公司
    表示土地現況無被占用。又系爭土地及房屋總價為960,000
    元，故原告請求之金額顯屬過高，另原告所購得之系爭土地
    有瑕疵，原告因未請求丈量土地而與有過失等語，資為抗辯
    。
四、被告力剛公司則以：被告力剛公司居間仲介系爭土地及房屋
    之買賣，而依被告戊○○之陳述為記載土地現況，並告知原
    告，當時被告戊○○表示系爭土地未被占用，且先前已經過
    丈量，所以相信其陳述，而未主張再為丈量，被告力剛公司
    並無過失等語，資為抗辯。並答辯聲明：原告之訴駁回。
五、兩造不爭執部分：
(一)、93年8 月31日訴外人鄭龍文代理被告戊○○與被告力剛公司
    就被告戊○○所有系爭土地及房屋訂立委託銷售契約。
(二)、前開契約第7 條約定，被告戊○○應就不動產之產權、現況
    及重要事項簽認於不動產標的現況說明書。而該現況說明書
    就「土地現況是否有被他人占用情形」一項之記載為：「否
    」。
(三)、原告與被告戊○○於94年9 月10日就系爭土地及房屋簽訂買
    賣契約，價金為960,000 元，前開款項業於94年10月23日支
    付完畢。
(四)、原告於94年11月26日與訴外人孫文火，就系爭土地上興建房
    屋之工程簽訂契約，合約內容如原證四承包工程合約書。原
    告業於94年11月26日支付300,000 元予孫文火作為定金。
(五)、原告於94年12月6 日委託桃園縣八德地政事務所就系爭土地
    為丈量，並於94年12月16日，以存證信函通知被告丁○○○
    ，其桃園縣八德市○○路○ 段361 巷77弄51號房屋所坐落之
    位置（含桃園縣八德市○○段102 地號及107 地號之部分）
    占用系爭土地。
(六)、原告於95年3 月3 日以存證信函通知被告戊○○，其所出售
    系爭土地之坪數，與實際坪數不符，將保留法律追訴權等語
    。
(七)、原告於94年11月24日以系爭土地為擔保，向桃園縣桃園市農
    會貸款，設定最高限額1,560,000 元抵押權。貸款金額為1,
    200,000 元，自94年12月按月繳息，年息3.9%。
(八)、經複丈結果，系爭土地遭被告丁○○○前開房屋占用部分如
    附圖編號Ａ所示，面積為11.74 平方公尺；系爭土地經鋪設
    柏油路面及埋設電桿部分如附圖編號Ｃ所示，面積為6.65平
    方公尺。
(九)、系爭土地目前公告現值為每平方公尺15,200元。
(十)、就系爭土地及房屋之交易，原告支付1,000,000 元，其中96
    0,000 元為買賣價金，餘則為仲介費、契稅及代書費，被告
    戊○○則收取900,000 元，餘則為仲介費、增值稅及代書費
    。本件交易被告力剛公司支付之代書費為20,000元。
六、兩造爭執部分：
(一)、原告對於被告丁○○○得請求損害賠償之金額若干？
(二)、原告得否對於被告戊○○依民法第354 條第1 項、第359 條
    之規定請求減少價金？若該項請求有理由，得減少之價金為
    若干？
(三)、被告力剛公司就系爭土地之仲介應盡何注意義務？就本件而
    言，其注意義務有無欠缺？若有，是否因此致原告受有損害
    ？若是，其金額若干？又其對於原告所負損害賠償義務與被
    告戊○○對於原告應負之減少價金義務間關係為何？
(四)、就附圖所示編號Ａ部分，原告向被告3 人為請求是否有理由
    ？
(五)、原告就本件損害之發生是否因未請求丈量土地而與有過失？
七、原告對於被告丁○○○之請求部分，本院之判斷：
(一)、原告主張伊於94年間為購地建屋，經被告力剛公司仲介，以
    960,000 元，向被告戊○○購得系爭土地及系爭房屋，並登
    記為系爭土地所有權人。嗣經測量發現系爭土地遭被告丁○
    ○○占用面積為11.74 平方公尺（附圖所示編號Ａ部分）；
    經鋪設柏油路面及埋設電桿部分（附圖所示編號C 部分），
    面積為6.65平方公尺。伊以桃園郵局23支局第967 號存證信
    函通知被告丁○○○前開事實，惟未獲置理等事實，為被告
    所不爭執，且有原告提出之委託銷售契約書、不動產買賣契
    約書、土地登記謄本、存證信函影本各1 紙及照片5 幀為證
    （見本院卷第9 頁至第35頁），復經本院至現場履勘並囑託
    桃園縣八德地政事務所地政人員測量，製有勘驗筆錄及桃園
    縣八德地政事務所繪製之複丈成果圖在卷可稽（見本院卷第
    88頁），應可信為真實。
(二)、按無法律上之原因而受利益，致他人受損害者，應返還其利
    益，民法第179 條前段定有明文。承前所述，被告丁○○○
    之房屋無權占有原告之系爭土地，被告可能獲得相當於租金
    之利益，為社會通常之觀念（最高法院61年臺上字第1695號
    判例參照），其無權占有系爭土地致原告受有相當於租金之
    損害，是原告依據不當得利法律關係，請求被告自起訴狀繕
    本送達翌日即95年6 月30日起至返還前開土地之日止，按月
    返還相當於租金之利益，於法洵無不合。
(三)、原告請求被告丁○○○返還不當得利之金額計算如下：
(1)、按土地法第97條第1 項規定：「城市地方房屋之年租金，以
    不得超過土地及其建築物申報總價額年息10﹪為限。」此於
    租用基地建築房屋時準用之，同法第105 條定有明文；又土
    地法第97條所謂土地及建築物之總價額，土地價額依法定地
    價，土地所有權人依本法所申報之地價，為法定地價，土地
    法施行法第25條、土地法第148 條分別定有明文。又按土地
    法第105 條準用同法第97條規定，建築基地之租金，按申報
    地價年息10% 為限，然此指基地租金之最高限額，仍須參酌
    基地之位置、工商繁榮程度、承租人利用基地之經濟價值及
    所受之利益，並與鄰地租金比較以為決定，非必達申報總地
    價年息之10% ，最高法院46年臺上字第855 號、68年臺上字
    第3071號判例意旨可資參照。
(2)、查系爭土地坐落於桃園縣八德市巷弄內之住宅區，四鄰有多
    處一層樓之建築，公告現值為每平方公尺15,200元等情，有
    原告提出之照片5 紙及土地登記謄本1 紙在卷可稽。被告確
    實與訴外人孫文火訂立契約，欲以系爭土地為基地，建築房
    屋之事實，亦有原告提出之承包工程合約書1 紙可參，是系
    爭土地應有土地法前揭規定之適用。又系爭土地公告現值為
    每平方公尺15,200元，申報地價則為每平方公尺3,040 元，
    有土地謄本在卷可稽。斟酌系爭土地坐落位置之經濟繁榮程
    度，認被告所受相當於租金之利益，按年以土地申報地價之
    年息8%計算為適當。
(3)、茲計算被告因無權占有系爭土地所受利益：查系爭土地於93
    年1 月之申報地價均為每平方公尺3,040 元，被告每年應返
    還原告占有系爭土地之利益之計算析述如下：3,040 元（申
    報地價）X11.74（平方公尺）（土地面積）X8% （土地法第
    97 條） ＝2,855 元，即每月238 元（元以下四捨五入）。
(四)、綜上所述，原告本於民法第767 條、第821 條物上請求權及
    民法第179 條不當得利之規定，請求被告拆除系爭土地上之
    建物並返還土地與原告，並請求被告丁○○○自起訴狀繕本
    送達翌日即95年6 月30日起，按月給付原告238 元之範圍內
    為理由，應予准許，原告逾此範圍之請求，為無理由，應予
    駁回。
八、原告對於被告戊○○及被告力剛公司之請求部分，本院之判
    斷：
(一)、按「物之出賣人對於買受人，應擔保其物依第373 條之規定
    危險移轉於買受人時無滅失或減少其價值之瑕疵，亦無滅失
    或減少其通常效用或契約預定效用之瑕疵。但減少之程度，
    無關重要者，不得視為瑕疵。出賣人並應擔保其物於危險移
    轉時，具有其所保證之品質」民法第354 條第1 、2 項分別
    定有明文。次按買賣因物有瑕疵，而出賣人依前5 條之規定
    ，應負擔保之責者，買受人得解除其契約或請求減少其價金
    。但依情形，解除契約顯失公平者，買受人僅得請求減少價
    金。民法第359 條定有明文。而買賣不動產之面積短少，與
    權利瑕疵無涉，應屬民法第354 條所定物之瑕疵之範圍。所
    謂物之瑕疵，乃指存在於物之缺點而言，凡依通常交易觀念
    ，或依當事人之約定，認為物應具備之價值、效用或品質而
    不具備者，即為物有瑕疵（最高法院72年度台上字第4265號
    判決及73年台上字第1173 號 判例意旨參照）。
(二)、經查：系爭土地之地目為建地，有卷附土地登記謄本可憑，
    前開土地售予原告之前，其上便有房屋一幢，原告購得系爭
    土地後著手興建房屋，故與孫文火訂立前開工程合約之事實
    ，亦為兩造所不爭執，是興建房屋為系爭土地買賣契約之預
    定效用，應堪認定。從而，即便原告已取得系爭土地之所有
    權全部，然因該土地如附圖所示Ａ、Ｃ分別遭他人無權占有
    及鋪設柏油供作道路使用，故前開障礙未除去之前，系爭土
    地用以建築房屋之預定效用必然有所減損，準此，原告雖已
    就系爭土地遭他人無權占有部分，向被告丁○○○請求損害
    賠償，惟未遭無權占有之部分，既因土地之他部分遭無權占
    有而使其預定效用有所減損，則原告就該部分依民法第354
    條第1 項、第359 條主張被告戊○○自應就其交付之系爭土
    地負物之瑕疵擔保責任，洵屬有據。被告戊○○辯稱原告就
    前開遭無權占有部分重複請求，並無理由。
(三)、按民法第217 條第1 項所謂被害人與有過失，須被害人之行
    為助成損害之發生或擴大，就結果之發生為共同原因之一，
    且行為與結果有相當因果關係，始足當之。本件原告受有損
    害係因被告丁○○○之無權占有行為，原告購買系爭土地時
    ，被告丁○○○既已占用系爭土地，則難認原告未請求丈量
    為前開無權占有結果之共同原因，從而，被告戊○○辯稱原
    告未請求就系爭土地丈量，因而不知系爭土地遭他人占有，
    故原告就本件損害之發生與有過失，並不足採。
(四)、原告得請求減少之價金數額：
(1)、系爭土地因部分遭被告丁○○○無權占有，以致預定效用減
    損，必待前開無權占有之事實除去後，系爭土地興建房屋之
    效用始得恢復，原告就系爭土地遭無權占有部分起訴請求被
    告丁○○○拆屋還地，據各級法院辦案期限實施要點第2 點
    第1 款、第2 款及第7 款之規定，民事簡易程序第一審審判
    案件期間為10個月，民事執行事件審判案件期間為1 年4 個
    月，民事第二審審判案件期間為2 年，本院估計原告以訴訟
    排除前開無權占有事實，以回復系爭土地預定效用約需時3
    年。
(2)、原告為在系爭土地上建築房屋而以系爭土地為擔保，向桃園
    縣桃園市農會貸款，設定最高限額1,560,000 元抵押權。貸
    款金額為1,200,000 元，年息3.9%之事實為兩造所不爭執，
    故原告因系爭土地效用減損，於3 年期間需多支付之利息為
    1,200,000 （貸款本金）×0.039 （年利率）×3 年＝140,
    400 元，爰認原告得向被告戊○○請求減少價金之數額以14
    0,400 元為當。原告逾此數額之請求，應無理由。
(五)、原告對被告力剛公司請求部分：
(1)、按「稱委任者，謂當事人約定，一方委託他方處理事務，他
    方允為處理之契約。」、「稱居間者，謂當事人約定，一方
    為他方報告訂約之機會或為訂約之媒介，他方給付報酬之契
    約。」民法第528 條、第565 條分別定有明文。又「受任人
    因處理委任事務有過失，或因逾越權限之行為所生之損害，
    對於委任人應負賠償之責」同法第544 條亦詳有明文。
(2)、經查：被告力剛公司係以不動產仲介業務為主要營業內容，
    其服務項目除報告訂約之機會外，尚包括受委託銷售不動產
    、協助辦理貸款及過戶手續等，是原告與被告信義房屋間之
    契約關係，非僅係單純之報告訂約機會或為訂約媒介之居間
    關係，尚有上開所述之委任契約關係，準此，原告與被告力
    剛公司間所成立之契約，應屬居間與委任契約之混合契約。
(3)、被告力剛公司交付予原告之土地上遭他人無權占用而欠缺預
    定效用，關於此重要之締約事項，依民法第535 條後段之規
    定，被告力剛公司應負善良管理人之注意義務，善盡調查之
    能事，並詳予告知原告，然被告力剛公司應注意能注意而疏
    未注意，僅憑出賣人即被告戊○○於不動產標的現況說明書
    第3 項「土地現況是否有被他人占用情形」一欄勾「否」，
    即認系爭土地產權清楚，而未向地政機關申請丈量便仲介原
    告購買，致原告不知系爭土地所有權之歸屬與實際占有使用
    狀況不符，依民法第544 條之規定，自應負損害賠償之責。
    被告力剛公司以信賴被告戊○○之陳述而未申請丈量，主張
    伊無過失，顯不足採。
(六)、被告戊○○、被告力剛公司依民法第359 條、第544 條之規
    定對原告各別所負上開賠償責任，係本於各別發生之原因，
    對於原告各負給付之義務，客觀上具有同一目的，為不真正
    連帶債務，原告請求之給付因被告戊○○、被告力剛公司2
    人中任一人給付，其他被告於該給付範圍內同免責任。從而
    ，原告分別依上開法律關係，請求被告連帶賠償上開損害，
    如其中任一被告為給付，其他被告就該已給付部分免給付之
    義務，自屬有據，應予准許。
(七)、末按給付無確定期限者，債務人於債權人得請求給付時，經
    其催告而未為給付，自受催告時起，負遲延責任。其經債權
    人起訴而送達訴狀，或依督促程序送達支付命令，或為其他
    相類之行為者，與催告有同一之效力；遲延之債務，以支付
    金錢為標的者，債權人得請求依法定利率計算之遲延利息；
    應付利息之債務，其利率未經約定，亦無法律可據者，週年
    利率為5 ﹪，民法第229 條第2 項、第233 條第1 項前段、
    第203 條分別定有明文。本件原告對於被告戊○○、力剛公
    司關於減少價金及損害賠償之請求，係屬無確定期限者；又
    係以支付金錢為標的，則依上揭法律規定，原告就被告戊○
    ○、力剛公司得請求之遲延利息，分別為自催告之通知送達
    被告戊○○之翌日即95年3 月14日起至清償日止，按週年利
    率5 ﹪計算之利息及本件起訴狀繕本送達被告力剛公司之翌
    日即95年6 月30日起至清償日止，按週年利率5 ﹪計算之利
    息，逾此所為請求，為無理由，應予駁回。
九、本件事證已臻明確，兩造其餘攻擊防禦方法及舉證，經核與
    判決結果均無影響，爰不另一一論述，併此敘明。
十、原告陳明願供擔保，請准宣告假執行，就其勝訴部分核無不
    合，爰酌定相當之擔保金額准許之。至於原告敗訴部分，其
    假執行之聲請自無依據，爰併予駁回。
十一、據上論結，本件原告之訴，為一部有理由、一部無理由，依
    民事訴訟法第436 條第2 項、第79條、第385 條第1 項、第
    390 條第2 項，判決如主文。
中　　華　　民　　國　　96　　年　　4 　　月　　30　　日
                  桃園簡易庭    法　官　  卓立婷
以上正本係照原本作成。
如對本判決上訴，須於判決送達後20日內向本院提出上訴狀。
中　　華　　民　　國　　96　　年　　5 　　月　　1 　　日
                                書記官　  冒佩妤
